【裁判字號】    92,上訴,331
【裁判日期】    920527
【裁判案由】    常業重利
【裁判全文】
臺灣高等法院臺中分院刑事判決             民國九十二年度上訴字第三三一號
    上  訴  人  臺灣臺中地方法院檢察署檢察官
    被      告  丁○○
右上訴人因被告重利案件，不服臺灣臺中地方法院中華民國九十一年十二月三十一日
第一審判決（民國九十一年度訴字第二三○二號，起訴案號：臺灣臺中地方法院檢察
署民國九十一年度偵字第一六七六九號），提起上訴，本院判決如左：
    主      文
原判決撤銷。
丁○○連續乘他人急迫，貸以金錢，而取得與原本顯不相當之重利，處有期徒刑肆月
，如易科罰金，以佰元折算壹日。
    事      實
一、丁○○基於概括之犯意，在臺中市○○區○○路二段二○九號二樓住處經營地下
    錢莊，以0000－000000號為聯絡電話，供急迫之人借款，其利息為每
    新臺幣（下同）一萬元，十天為一期，利息一千二百元，借款時先扣除一期利息
    ，並由借款人簽發借款金額三倍之本票以供擔保，賺取與原本顯不相當之重利，
    乙○○於九十一年七月十五日在臺中市○○路旁，向丁○○借用六萬元，借款時
    先扣七千二百元之利息，並簽發十八萬元之本票交付丁○○，前後共付四期利息
    予丁○○，至同年八月二十六日六時許，丁○○至臺中縣霧峰鄉○○路一一九巷
    向乙○○討債，因乙○○之女戊○○告知乙○○不在家，拒不開門，丁○○竟憤
    而持磚塊砸破乙○○家中大門玻璃（毀損部分已據撤回告訴）。嗣經戊○○報警
    查獲，並在丁○○臺中市○○區○○路二段二○九號二樓家中查獲帳冊一本、借
    款人所簽發之本票或支票一百七十九張、乙○○九十一年七月十五日簽發之十八
    萬元本票、記帳用之掌用電腦。又丁○○於九十一年七、八月間在臺中市○○路
    與民權路口，借予丙○○一萬元，十天為一期，利息一千二百元，取得與原本顯
    不相當之重利。
二、案經戊○○訴由臺中縣警察局霧峰分局報請原審檢察署檢察官偵查起訴。
    理      由
一、訊據被告對於借款予被害人乙○○、丙○○之事實坦承不諱，惟矢口否認有重利
    之犯行，並辯稱：「乙○○如在借款時間內還我，我就會將利息還給她，純屬正
    常之借貸關係。至於借款給丙○○的錢，是我向他人調的，才會有那種利息」等
    語，然查關於被告向被害人乙○○收取利息部分，業經被告於警訊、偵查中及原
    審審理時坦承不諱，核與告訴人戊○○及被害人乙○○於警訊時所指訴之情節相
    符，且有本票一張附卷可稽；關於被告向被害人丙○○收取利息部分，亦經被告
    於本院審理時坦白承認，並經被害人丙○○於本院審理時指證屬實，被告貸款予
    該被害人等，其利息計算之方式為每一萬元十天利息一千二百元，月息則為三千
    六百元，其乘他人急迫貸以金錢，而取得與原本顯然不相當之利息，應構成重利
    罪，被告空言否認與置辯，係屬圖卸刑責之詞，不可採信。被害人乙○○嗣於本
    院供稱：「沒有利息，被告說如一個月內還錢，他會將扣款七千二百元還給我」
    等語，乃屬迴護被告之詞，要無可採。本件事證明確，被告犯行堪予認定，應予
    依法論科。
二、核被告所為，係犯刑法第三百四十四條之重利罪。被告所犯重利罪之被害人僅有
    二人，所貸放之金額共七萬元，尚難認係常業重利罪，公訴人以刑法第三百四十
    五條之常業重利罪起訴，即有未合，其起訴法條應予變更。被告先後二次犯行，
    時間緊接，觸犯犯罪構成要件相同之罪，顯係基於概括之犯意反覆為之，應依連
    續犯之例論以一罪，並依法加重其刑。
三、原審未予詳查，遽為被告無罪判決之諭知，即有未合，檢察官上訴意旨執此指摘
    原判決不當，為有理由，應由本院將原判決予以撤銷改判，爰審酌被告有犯罪前
    科紀錄，雖不構成累犯，惟足見其素行不良，不思以正途營利，竟利用他人需款
    孔急而收取重利，使人逾陷窮困，且破壞正常之經濟秩序，所貸予被害人之金額
    尚非甚多，且人數僅二人，以及被告犯罪後之態度等一切情狀，量處如主文第二
    項所示之刑，並諭知易科罰金之折算標準。
四、另訊據被告固供承有借款予證人黃建宏、謝志鈞、阮子煌、丁醒輝、何明岦、廖
    炎煌、廖振宏、謝宏奇、陳國振、賴永福、楊志忠、陳炳章、張凱評、莊蓓倫、
    林明賢等人之事實，惟否認有乘他人急迫、輕率、無經驗之情形貸放高利之行為
    ，辯稱：借款之人其中多人是其多年之朋友，與伊時常有金錢之往來，渠等向伊
    借錢，每一萬元月息三百元，均屬民間普通之金錢借貸云云，訊之借款人陳瑞宗
    、林清泉、林進祥、葉金澤、何宗源、廖富雄、賴文如、黃淑芳、阮子煌、丁醒
    輝、何明岦、廖炎煌、廖振宏、謝宏奇、陳國振、賴永福、楊志忠、陳炳章、張
    凱評、莊蓓倫、林明賢、林碧蓮於警訊時皆未供稱有何急迫、輕率、無經驗之情
    形。證人莊蓓倫於原審供稱：「不能確定是否向被告借款，已經忘記利息是如何
    計算，而當時是因為欠他人金錢要還，所以再轉向他人借款」等語，證人謝志鈞
    於原審供稱：「因為要修理車子，所以向被告借款，利息是每一萬元每個月三百
    元」等語，證人黃建宏於原審供稱：「因為要買汽車零件，所以向被告借款，利
    息是每一萬元每個月三百元」等語，證人丁醒輝於原審供稱：「因為要去中國大
    陸，身上的錢不夠，所以向被告借款，利息是每一萬元每個月三百元」等語，證
    人何明岦於原審供稱：「因為要修理車子，所以向被告借款，利息是每一萬元每
    個月三百元」等語，證人廖炎煌於原審供稱：「是向一位叫做林祐正的人借款，
    不是向被告借錢」等語，證人謝宏奇於原審供稱：「因為欠他人金錢要還，所以
    再轉向被告借款，利息是每一萬元每個月三百元」等語，證人楊志忠於原審供稱
    ：「因為要修理車子及繳納稅金，所以向被告借款，利息是每一萬元每個月三百
    元，是被告幫我的忙才借錢給我」等語，證人陳炳章於原審供稱：「因為先前去
    中國大陸東北，向其他朋友借錢，朋友向我催討，同時因為要修理車子，所以轉
    向被告借款清償及付修車費用，利息是每一萬元每個月三百元」等語，證人廖振
    宏於原審供稱：「是向一位叫做林祐正的人借款，不是向被告借錢」等語，證人
    陳國振於原審供稱：「是因為要繳納房租，所以透過朋友向被告借錢，利息是每
    一萬元每個月三百元」等語，證人何宗源於原審供稱：「因為身上沒有錢，所以
    向被告借款，利息是每一萬元每個月三百元，但非急用」等語，證人林明賢於原
    審供稱：「向丁○○借款六萬元，不計利息」等語，證人賴永福於原審供稱：「
    當時正在找工作，向丁○○借來作生活費，利息是每一萬元每個月三百元」等語
    ，證人阮子煌於原審供稱：「因為要修理車子及繳納稅金，所以向被告借款，利
    息是每一萬元每個月三百元」等語，證人張凱評於原審供稱：「因為身上沒有錢
    ，所以向被告借錢放在身上備用，利息是每一萬元每個月三百元」等語，本件被
    告此部分所收取之利息為每一萬元月息三百元，乃符合現今一般民間借貸之習慣
    ，應不能認為顯有特殊利息超額之情形，核與重利罪之構成要件不相符合，此部
    分既未經檢察官起訴，本院爰不作不另為無罪判決之諭知，附此敘明。
五、據上論斷，應依刑事訴訟法第三百六十九條第一項前段、第三百六十四條、第二
    百九十九條第一項前段、第三百條，刑法第三百四十四條、第五十六條、第四十
    一條第一項前段，罰金罰鍰提高標準條例第一條前段、第二條，判決如主文。
本案經檢察官甲○○到庭執行職務。
中      華      民      國    九十二     年      五       月   二十七   日
                                   臺灣高等法院臺中分院刑事第九庭
                                         審判長法  官  陳  筱  珮
                                               法  官  趙  春  碧
                                               法  官  吳  重  政
右正本證明與原本無異。
被告不得上訴。
檢察官得上訴。
如不服本判決應於收受送達後十日內向本院提出上訴書狀，其未敘述上訴之理由者並
得於提起上訴後十日內向本院補提理由書（均須按他造當事人之人數附繕本）。
                                               書記官  林  育  德
中      華      民      國    九十二     年      五       月   二十九   日
附錄：
刑法第三百四十四條：
乘他人急迫、輕率或無經驗貸以金錢或他物品，而取得與原本顯不相當之重利者，處
一年以下有期徒刑、拘役或科或併科一千元以下罰金。
                                                                  Ｆ


司法院資訊處製作；財團法人民間司法改革基金會備份。
